【裁判字號】    96,訴,9940
【裁判日期】    970505
【裁判案由】    侵權行為損害賠償
【裁判全文】
臺灣臺北地方法院民事判決              96年度訴字第9940號
原      告  乙○○
訴訟代理人  吳志祥律師
被      告  新光兆豐股份有限公司
法定代理人  甲○○
訴訟代理人  黃訓章律師
上列當事人間請求侵權行為損害賠償事件，本院於民國97年4月2
5日言詞辯論終結，判決如下：
    主      文
被告應給付原告新臺幣貳拾伍萬伍仟參佰貳拾參元，及自民國九
十六年十二月十九日起至清償日止，按年息百分之五計算之利息
。
原告其餘之訴駁回。
訴訟費用由被告負擔百分之十五，餘由原告負擔。
本判決第一項得假執行；但被告如以新臺幣貳拾伍萬伍仟參佰貳
拾參元為原告預供擔保，得免為假執行。
原告其餘假執行之聲請駁回。
    事實及理由
一、原告主張被告為企業經營者，應依民法第184條第1項前段、
    第2項及消費者保護法第7條規定負損害賠償責任，原聲明：
    「被告應給付新臺幣（下同）839,841元，及自起訴狀繕
    本送達翌日起至清償日止，按年息5％計算之利息。願供
    擔保，請准宣告假執行。」，嗣又主張被告違反消費者保護
    法，應依同法第51條規定給付懲罰性賠償金，追加此項請求
    權依據，並改為請求被告給付1,679,682元，及自民國96年1
    2月19日起之法定遲延利息（見本院卷第75、154頁）。經核
    原告主張之法律關係及聲明雖有不同，惟所陳述者均為其在
    被告所營兆豐農場受傷之事實，其原提出之證據資料仍得相
    互援用，應認其基礎事實同一，依民事訴訟法第255條第1項
    第2款規定，其所為追加，應予准許。
二、原告主張：伊與配偶陳顯靈、三姐陳秀馨於95年2月21日上
    午隨同旅遊團前往被告於花蓮縣所經營之兆豐農場遊玩，經
    遊覽車小姐遊說，旅遊團之成員即透過遊覽車司機或導遊向
    被告承租遊園車（即高爾夫車），惟被告之出租人員未詳加
    說明遊園車之排檔與一般汽車之差異性，且未仔細核對租車
    與駕駛是否同一，即將遊園車交由遊客作為遊園交通工具。
    嗣陳顯靈搭載伊與陳秀馨及同團之訴外人林郁茹遊園，行經
    果園下車購買冰淇淋，站立於遊園車旁聊天，詎遭一輛編號
    34號由訴外人王成意駕駛之遊園車（下稱系爭遊園車）往前
    衝撞，陳秀馨因閃避得宜而受輕傷，伊及林郁茹則碾壓於車
    下並遭拖行5公尺遠（下稱系爭事故），斯時始知兆豐農場
    園區及遊園車上均無危險緊急處理方法之標示，被告顯然違
    反消費者保護法第10條規定，自應依民法第184條第2項、第
    1項前段及消費者保護法第7條規定賠償伊所受損害。伊既因
    系爭事故支出新臺幣（下同）99,133元醫藥費、看護費及轉
    院救護車暨特別護士費59,200元、洗髮費用600元與就醫之
    計程車車資17,60 0元，且因住院及門診而有38日無法工作
    ，以伊與陳顯靈於臺中梧棲漁港販賣於產乾貨月收入約100,
    000元，伊每日之收入約1,666元，另受有63,308元損失，且
    精神痛苦萬分，被告不僅應如數賠償，並應給付600,000元
    精神慰撫金，且應依消費者保護法第51條規定負擔一倍之懲
    罰性損害賠償。為此，前開規定起訴，並聲明：被告應給付
    1,679,682元，及自96年12月19日起至清償日止，按年息5％
    計算之利息；願供擔保，請准宣告假執行。
三、被告辯稱：
  (一)遊園車非道路交通管理處罰條例所稱之車輛，受限於功能，
    行駛速度更慢，車體更小，易於操作，並無商品危害消費者
    安全或健康之虞。又遊園車均經正常保養，伊所屬租借人員
    於完整解說，及對承租人操作示範後，始交付遊園車予承租
    人，除非操作不當，不可能有暴衝現象，亦無提供服務危害
    消費者安全與健康之虞。再因兆豐農場佔地廣大，遊園車交
    由承租人使用，承租人是否交由他人駕駛，實非伊事實上所
    能控管，因此，伊就非系爭遊園車承租人王成意操作失當所
    生之系爭事故，要無可歸責事由。
  (二)伊已於遊園車加裝後退警示音、要求承租人參加行前說明會
    及試行操作、限制人車分到、在車輛前座貼有「請勿無照駕
    駛或超載、行駛中請勿站立」等語，園區明顯處置有警告標
    示牌、附載危險之緊急處理方法，伊已為必要之處理，足以
    除去危害，則縱認伊有何過失，亦得免責。此外，觀之原告
    所受傷勢，均為外傷，原告請求賠償之項目是否必要，恐猶
    疑稕。
  (三)聲明：原告之訴及假執行之聲請均駁回；如受不利判決，願
    供擔保，請准宣告免為假執行。
四、兩造不爭執之事實：
  (一)被告為農場及牧場暨一般旅館經營者，並提供兆豐農場予一
    般民眾參觀、遊園與住宿，原告與陳顯靈、陳秀馨於95年2
    月21日上午隨同旅遊團前往兆豐農場遊玩，嗣與陳秀馨、林
    郁茹搭乘陳顯靈所駕駛之遊園車遊園，行經果園區停靠站，
    一行人下車購買冰淇淋後，站立於遊園車旁聊天，遭一輛編
    號34號由王成意駕駛之系爭遊園車往前衝撞，原告、陳秀馨
    及林郁茹均受有傷害（見本院卷第69頁兆豐農場簡介、第16
    至19頁照片及診斷證明書、83至119頁花蓮縣警察局鳳林分
    局檢送之調查資料暨照片）。
  (二)兆豐農場內之遊園車即於高爾夫球場內行駛之車輛，駕駛遊
    園車雖不需具備駕駛執照，惟其排檔之方式與一般汽車不同
    （見本院卷第81頁照片），其煞車方式亦與一般汽車不同（
    見本院卷第119頁教車守則）。
  (三)王成意未交付駕駛執照予被告租車處人員，亦未與被告簽訂
    附乘坐式環保遊園車租賃合約。
五、原告主張被告違反消費者保護法第10條規定，被告則辯以前
    揭情詞，是本件爭點為：(一)原告於兆豐農場遊園時所生法律
    關係有無消費者保護法之適用？(二)被告提供遊園車出租服務
    ，有無危害消費者生命、身體、健康之虞？被告就系爭事故
    之發生有無過失？(三)如被告未能證明其無過失，則其應負擔
    之損害賠償金額？茲敘述如下：
  (一)本件有消費者保護法之適用：
    按「消費者保護法所用名詞定義如下：一消費者：指以消費
    為目的而為交易、使用商品或接受服務者。二企業經營者：
    指以設計、生產、製造、輸入、經銷商品或提供服務為營業
    者。三消費關係：指消費者與企業經營者間就商品或服務所
    發生之法律關係。」消費者保護法第2條第1、2、3款定有明
    文。本件被告為農場及牧場暨一般旅館業之經營業者，並開
    放兆豐農場於一般民眾參觀、郵局與住宿，被告因旅遊而至
    兆豐農場觀光，並搭乘遊園車遊園，既如前述（見不爭執事
    實(一)），原告因旅遊而與被告發生消費關係，堪予認定。故
    不僅被告有依消費者保護法規定提供服務之義務，原告因遊
    園受傷而生之法律關係亦有消費者保護法之適用。
  (二)被告應負消費者保護法第7條第2項之損害賠償責任：
    按「從事設計、生產、製造商品或提供服務之企業經營者，
    於提供商品流通進入市場，或提供服務時，應確保該商品或
    服務，符合當時科技或專業水準可合理期待之安全性。商品
    或服務具有危害消費者生命、身體、健康、財產之可能者，
    應於明顯處為警告標示及緊急處理危險之方法。企業經營者
    違反前二項規定，致生損害於消費者或第三人時，應負連帶
    賠償責任。但企業經營者能證明其無過失者，法院得減輕其
    賠償責任。」。消費者保護法第7條定有明文。
    1.依被告提供之教車守則（見本院卷第119頁），系爭遊園
      車之煞車為兩段式煞車，擬停車，先踩煞車「上方」PARK
      類似手煞車踏板，解除時，「腳踩煞車板下方」，換言之
      ，煞車及啟動遊園車均繫於煞車板，倘非習於駕駛遊園車
      ，以一般人急於煞停車輛所出現之猛踩煞車板反射動作而
      言，系爭遊園車不僅無法停止，反因猛踩煞車而解除煞車
      ，並使遊園車往前衝出，稽此煞車特殊性，洵難逕認遊園
      車於兆豐農場內行駛不存有任何危險性。又教車守則僅有
      「煞車板煞車及啟動」之說明，至於停車時「排檔之位置
      」，則無何隻字片語，駕駛者於停車時，排檔可能仍停留
      於前一行進動作即「前進」或「後退」，如租借人員於教
      車之際或教車守則要求「停車時將排檔回歸至中間空檔」
      ，則縱使駕駛者一時慌張而腳踩煞車二次，仍可能因排檔
      除於中間空檔無法前進，藉此避免遊園車往前衝出之情事
      。因此，縱使系爭遊園車設計及製造上已符合出廠時之科
      技或專業水準可合理期待之安全性，其使用上仍存有一定
      之危險，被告於出租遊園車之際，應有注意此一危險之能
      力，除應為詳細之說明與警示外，並應採取防範危險發生
      之措施。被告既不否認未為「煞車特殊性」之說明，亦無
      「煞車危險性」與「排檔置於中間空檔」之指示，其就系
      爭事故之發生，實難謂無何過失。
    2.雖被告辯稱王成意非遊園車承租人，伊所屬出借人員業對
      承租人解說，並由承租人實際操作，可謂已盡善良管理人
      之注意義務云云。惟查：
      兆豐農場非僅接待單獨前來之遊客（即俗稱之散客），
        旅行團或機關團體前來之觀光客（即俗稱之團體客）甚
        多，被告為避免逐一收取團體客之駕駛執照及登記承租
        人年籍資料等，採取由旅行團領隊或遊覽車司機代為承
        租之方式出租遊園車，既有卷附乘坐式環保遊園車租賃
        合約書可參（見本院卷第118頁反面），則承租對象是
        誰？被告如何確認？被告辯以每位承租人簽有租賃合約
        書云云，要非事實，自不可取。
      王成意未提出駕駛執照予被告出租人員，固為兩造所不
        爭執，但王成意確為遊園車承租人，則經王成意於警訊
        時供稱「我是駕駛高爾夫遊園車。編號34號。是我向兆
        豐農場所承租之車輛」等語（見本院卷第90頁反面），
        被告所辯確已執行「以駕駛執照」核對承租對象之程序
        云云，仍與事實相間而難信實。
      至解說遊園車操作方法及由承租人實際操作部分，王成
        意另供稱：「當時承租時有很多人在現場，園方講解的
        人講解得很快，園方講解到該遊園車停車後再起動時之
        操作情形沒有講的很清楚」等語（見本院卷第92頁），
        稽諸負責出租事務之吳建穎於警訊時之供述，亦未提及
        由承租人實際操作之流程（見本院卷第87至89頁），而
        被告就其所稱已教導操作方式及實際操作乙節，復未進
        一步舉證，此項抗辯自屬無據而難以取。
      次就危險警示而言，被告雖提出教車守則為證（見本院
        卷第119頁），但被告已自陳此守則未放置於遊園車（
        見本院卷第269頁反面），是否放置於租車處，既遭原
        告否認，被告又未舉證以實其說，則承租或實際駕駛遊
        園車之遊客如何知悉重複腳踩煞車所生之危險？又如何
        避免重複腳踩煞車之動作？
      前開租賃合約書第3條約定：「應在約定範圍內使用車
        輛並自行駕駛，不得擅交無駕駛之他人駕駛，從事營行
        為或充作教練車等用途」，但系爭遊園車之租賃合約之
        承租人為張善誠（見本院卷第188頁反面），而教車守
        則上並無遊園途中不得更換駕駛人之規定，復經吳建穎
        於警訊時供述明確（見本院卷第88頁反面），則承租遊
        園車之人如何遵守不得轉由他人駕駛之規定？又縱使每
        名承租人知悉前開規範，於被告未詳細說明遊園車煞車
        系統所存危險性及強調停車應回歸中間排檔重要性前，
        「不得轉由他人駕駛」與「遊園車存有危險性」之警示
        間並不具任何關連，本件自難因前開租賃合約書有此約
        定，即解免被告應於明顯處為警告標示及緊急處理危險
        之方法之義務。
      被告於兆豐農場園區內設置遊園車人車分道行駛標線、
        減速、禁止逆向等告示，並為所有遊園車之正常保養維
        護，原告雖未予爭執，然此非遊園車操作之說明與危險
        之警示，自與系爭事故無關，被告以此抗辯其無過失云
        云，亦有未洽，非得據以為有利於被告之認定。
    3.綜上所述，因遊園車煞車方式異於一般汽車，存有重複腳
      採煞車而往前衝出之危險，被告有對消費者詳加說明及警
      告暨緊急處置方式標示之義務，被告疏於處理，其就系爭
      事故之發生確有過失，且查無免責事由，原告依消費者保
      護法第7條規定請求被告賠償，於法應認有據。
  (三)被告應賠償255,323元：
    1.按不法侵害他人之身體或健康者，對於被害人因此喪失或
      減少勞動能力或增加生活上之需要時，應負損害賠償責任
      。另不法侵害他人之身體、健康、名譽、自由、信用、隱
      私、貞操，或不法侵害其他人格法益而情節重大者，被害
      人雖非財產上之損害，亦得請求賠償相當之金額。再負損
      害賠償責任者，除法律另有規定或契約另有訂定外，應回
      復他方損害發生前之原狀。因回復原狀而應給付金錢者，
      自損害發生時起，加給利息。第1項情形，債權人得請求
      支付回復原狀所必要之費用，以代回復原狀，民法第193
      條第1項、第195條第1項前段及第213條復有明定。又消費
      者保護法雖無損害賠償範圍之規定，惟同第1條第2項已明
      定：「有關消費者之保護，依本法之規定，本法未規定者
      ，適用其他法律。」，是本件依消費者保護法第7條第2項
      規定所為損害賠償之請求，有上開規定之適用。
      醫藥費37,877元：
        原告請求被告賠償其就醫支出之醫藥費99,133元，並提
        出收據為證（見本院卷第21至35頁）。惟全民健康保險
        法第82條規定保險對象因汽車交通事故，經本保險提供
        醫療給付者，本保險之保險人，得向強制汽車責任保險
        之保險人代位請求該項給付。是依全民健康保險提供醫
        療給付者，該項醫療費用請求權，已法定移轉予中央健
        康保險局。如以健保身分就醫，依前開說明，由全民健
        康保險局所提供之醫療給付部分，自不得再向對造請求
        （最高法院93年度台上字第1159號判決意旨參照）。是
        本件醫藥費之請求，僅以原告自負及部分負擔部分為限
        。雖被告辯以原告所受傷勢以赴外科就醫即可，其餘科
        別之就醫與系爭事故之關連性欠缺云云。惟依被告不爭
        執之診斷證明書所載（見本院卷第17至19頁），原告所
        受傷勢為「右膝挫傷，疑似關節軟骨受損，右肘挫傷，
        雙下肢無力「、「頭部外傷併左顱挫傷及臉部多次擦傷
        及腦震盪、背部挫傷、膝部挫傷」等，固均為外傷，但
        頭部及身體外傷併合眼睛、神經暨骨骼傷害，非屬不可
        能，原告因此至骨科、神經外科與內科就醫，即非無此
        必要，被告就其所為無關連之抗辯既未為任何舉證，此
        項抗辯即乏依據而難以取。至小兒科門診部分（見本院
        卷第29、32頁），原告雖稱出院後偶會頭痛而出現發燒
        、感冒等不舒服現象（見本院卷第259頁），然其曾赴
        同一醫院之內科就診（見同卷第28頁），倘確因頭痛、
        發燒、感冒而就醫，內科醫師之診治方為正辦，故前開
        小兒科就診之醫藥費應予剔除（95年3月13日、95年5月
        3日、95年8月15日李綜合醫院大甲分院）。從而，被告
        僅須賠償37,877元醫藥費（210元＋1,112元＋300元＋
        854元＋7,055元＋160元＋50元＋100元＋260元＋340元
        ＋2,115元＋50元＋250元＋500元＋13,054元＋420元＋
        360元＋360元＋360元＋1,990元＋150元＋190元＋7,63
        7元）。
      救護車及特別護士費25,200元、看護費34,000元：
        原告住於臺中縣梧棲鎮，因旅遊而前往位於花蓮縣之兆
        豐農場，既為被告所不爭執，則其於系爭事故後，雇請
        救護車將其送往光田綜合醫院大甲分院，途中由特別護
        士照顧，即屬必要，其請求被告賠償因此支出救護車費
        21,200元及特別護士費4,000元，應認有理。雖被告辯
        稱看護費與系爭事故之關連性云云。惟原告所請求者，
        乃其住院期間之看護費，以其所受傷勢，除身體、膝部
        受傷外，頭顱亦有外傷及腦震盪，非無他人照顧生活起
        居之必要。況親屬代為照顧被害人之起居，固係基於親
        情，但親屬看護所付出之勞力並非不能評價為金錢，雖
        因二者身分關係而免除被害人之支付義務，惟此種基於
        身分關係之恩惠，自不能加惠於加害人。故由親屬看護
        時雖無現實看護費之支付，仍應認被害人受有相當於看
        護費之損害（最高法院94年度台上字第1543號判決意旨
        參照）。是以，其請求住院期間按日2,000元之看護費
        ，合計34,000元，亦為法所許。至洗髮費600元部分，
        原告於住院期間既由配偶陳顯靈照顧，即無再雇請他人
        洗髮之需，且部分單據出具時間在出院之後，此項請求
        之必要性即有欠缺，不能准許。
      工作損失19,272元：
        原告主張其與陳顯靈於梧棲漁港販賣漁產乾貨，二人月
        收入約100,000元，其每日約有1,666元收入，因此事故
        無法工作達38日，損失63,308元，已遭被告否認，細繹
        稅務電子閘門財產所得調件明細表（見本院卷第149至
        152頁），亦查無其所得資料，但參以最高法院61年台
        上字第1987號判例意旨：「身體或健康受侵害，而減少
        勞動能力者，其減少及殘存勞動能力之價值，不能以現
        有之收入為準，蓋現有收入每因特殊因素之存在而與實
        際所餘勞動能力不能相符，現有收入高者，一旦喪失其
        職位，未必能自他處獲得同一待遇，故所謂減少及殘存
        勞動能力之價值，應以其能力在通常情形下可能取得之
        收入為標準。」，應認原告如因系爭事故而無法工作，
        仍有勞動能力之喪失。茲參酌行政院勞工委員會86年10
        月16日 (86)台勞動二字第045013號函令，認其每月工
        作收入15,840元，每日為528元（見本院卷第261頁）。
        原告又主張其受傷住院17日，赴醫院門診以半天計，計
        有38日無法工作（見本院卷第38頁），但其於95年3月
        13日、95年5月3日、95年8月15日至李綜合醫院大甲分
        院小兒科門診之費用應予剔除，已於前述，是此等門診
        所耗費時間不能計入不能工作之日數，其不能工作之日
        數應為36.5日（38日-1.5日），合計損失19,272元（52
        8 元×36.5日），被告應如數賠償。
      精神慰撫金100,000元：
        原告雖請求被告賠償精神慰撫金600,000元，然被告已
        抗辯數額過高，且慰撫金之多寡，應斟酌雙方之身分、
        地位、資力與加害程度，及其他各種情形核定相當之數
        額，該金額是否相當，自應依實際加害情形與被害人所
        受之痛苦及雙方之身分、地位、經濟狀況等關係決定之
        （最高法院51年度台上字第223號判例意旨參照）。經
        查，被告固為企業經營者，惟斟酌原告之以販賣魚產乾
        貨為業、尚無法證明收入金額，及傷勢已大致復原，暨
        被告疏於說明與警示遊園車危險性等違反消費者保護法
        之情節，認以100,000元為適當。
      原告另請求被告賠償其就醫支付之計程車車資17,600元
        ，惟遭被告否認，又未為任何舉證，此項主張自乏依據
        而無可取。
      從而，原告依消費者保護法第7條定請求被告賠償197,0
        77元（37,877元＋25,200元＋34,000元＋100,000元）
        ，為有理由。
    2.懲罰性損害賠償：
      按「依消費者保護法所提之訴訟，因企業經營者之故意所
      致之損害，消費者得請求損害額三倍以下之懲罰性賠償金
      ；但因過失所致之損害，得請求損害額一倍以下之懲罰性
      賠償金。」消費者保護法第51條定有明文。本件被告疏於
      注意遊園車之危險性，且未為警告與緊急處理方法之標示
      ，原告因此受有97,077元之財產上損害及100,000元之非
      財產上損害，固如前述，惟該條之適用，係以企業經營者
      提供之商品或服務，與消費者之損害之間，具有相當因果
      關係為要件，且其損害係屬財產上之損害，並不包含非財
      產上之損害（最高法院91年度台上字第1495號判決意旨參
      照）。因此，原告僅能向請求被告給付「財產上損害」一
      倍以下之懲罰性賠償。茲斟酌被告為兆豐農場經營者，除
      應提供農場供消費者觀光，就其商品與服務之安全，同等
      重要，在遊園車操作方式與一般汽車迥異之情況下，實應
      對消費者詳加說明，並為危險警告及緊急處置方式之標示
      ，被告掉以輕心，以致發生系爭事故，所幸原告傷勢目前
      已無大礙，故本院認以給付58,246元懲罰性損害賠償（
      97,077元×0.6，元以下4捨5入），即達懲罰被告及維護
      原告利益之目的。
六、綜上所述，原告依消費者保護法第7條規定，請求被告賠償
    255,323元（97,077元＋100,000元＋58,246元），及自96
    年12月19日起至清償日止，按年息5％計算之利息，為有理
    由，應予准許；逾此部分之請求，則無理由，應予駁回。
七、按所命給付未逾五十萬元，法院應依職權宣告假執行，民事
    訴訟法第389條第1項第5款定有明文。本件命被告給付金額
    未逾500,000元，被告復為免為假執行供擔保之聲明，爰依
    上開規定，依職權宣告假執行，並定相當擔保金額准許免為
    假執行。至原告敗訴部分之其餘假執行之聲請，因訴之駁回
    而失所附麗，併予駁回。
八、原告起訴之訴訟標的雖有數項，惟其僅有單一之聲明，法院
    於此重疊的訴之合併，若認其中一項請求為有理由，即可為
    其勝訴之判決，就他項標的之競合請求無須更為審判。又本
    件事證已臻明確，兩造其餘攻擊與防禦方法均與判決結果不
    生影響不再一一論述，附此敘明。
九、訴訟費用負擔之依據：民事訴訟法第79條。
中    華    民    國    97    年    5     月    5     日
                  民事第六庭    法  官  許純芳
以上正本係照原本作成
如對本判決上訴，須於判決送達後20日內向本院提出上訴狀
中    華    民    國    97    年    5     月    6     日
                                書記官  潘惠梅


司法院資訊處製作；財團法人民間司法改革基金會備份。
